【裁判字號】    97,簡上,1021
【裁判日期】    980122
【裁判案由】    詐欺
【裁判全文】
臺灣高雄地方法院刑事判決            97年度簡上字第1021號
上  訴  人
即  被  告  丙○○
上列被告因詐欺案件，不服本院高雄簡易庭民國97年10月3 日97
年度審簡字第5512號刑事簡易判決，提起上訴（原聲請簡易判決
處刑案號：97年度偵字第20157 號），本院管轄第二審之合議庭
認不得以簡易判決處刑，改依通常程序審理，並自為第一審判決
如下：
    主  文
原判決撤銷。
丙○○無罪。
    理  由
一、有關證據能力之說明：
    本件證人即被害人戊○○、乙○○、甲○○、丁○○、己○○（下稱戊○○等5 人）於警詢時所為之陳述，為被告以外
    之人，於審判外之言詞陳述，檢察官及被告於本院審理時，
    均同意作為證據。本院審酌上開證人戊○○等5 人於警詢係
    以被害人身分，陳述遭詐欺集團詐騙而將款項匯入被告下述
    銀行帳戶之經過，陳述過程並無瑕疵，且與本案相關之待證
    事實具有關聯性，認適當作為證據，依刑事訴訟法第159 條
    之5 第1 項之規定，認具有證據能力。
二、聲請簡易判決處刑意旨係以：被告丙○○為智慮成熟之成年
    人，應可預見提供自己帳戶存摺、提款卡及密碼予他人可供
    詐騙集團遂行財產犯罪，竟仍基於幫助詐騙集團進行財產犯
    罪之未必故意，於民國97年5 月間提供其於合作金庫商業銀
    行北高雄分行（下稱合庫銀行，開戶日期係96年6 月4 日）
    帳號0000000000000 號之存簿帳戶、金融卡及提款密碼，予
    詐騙集團之成員進行轉帳、提款，嗣詐騙集團成員，於取得
    上開帳戶後，即意圖為自己不法所有，而為下列行為：
(一)於97年5 月17日16時26分許，打電話給被害人戊○○，冒用
    網路賣家及臺北郵局總行主任名義，以佯稱「轉帳時不小心
    按到約定帳戶，變成分期扣款，需配合操作提款機，以變更
    分期付款云云」之詐騙方式，致戊○○不疑有他陷於錯誤，
    遂於同日17時26分依其指示操作，因而匯款新台幣（下同）
    12,571元至上開合庫銀行帳戶，該等匯入之金錢旋即遭詐欺
    集團人員提領，戊○○始知受騙。
(二)於97年5 月17日17時32分許，打電話給乙○○，冒用商家及
    第一銀行人員名義，以佯稱「匯款錯誤，需配合操作提款機
    ，以變更帳戶內容云云」之詐騙方式，致乙○○不疑有他陷
    於錯誤，遂於同日18時44分依其指示操作，因而匯款7,839
    元至上開合庫銀行帳戶，該等匯入之金錢旋即遭詐欺集團人
    員提領，乙○○始知受騙。
(三)於97年5 月17日17時49分許，打電話給甲○○，冒用網路購
    物公司會計及台中銀行主任名義，以佯稱「轉帳時不小心按
    到約定帳戶，變成分期扣款，需配合操作提款機，辦理終止
    手續云云」之詐騙方式，致甲○○不疑有他陷於錯誤，遂於
    同日18時38分依其指示操作，因而匯款29,714元至上開合庫
    銀行帳戶，該等匯入之金錢旋即遭詐欺集團人員提領，甲○○始知受騙。
(四)於97年5 月17日18時25分許，打電話給丁○○，冒用華南銀
    行人員名義，以佯稱「有匯款誤植成分期扣款，需配合操作
    提款機，以變更分期付款云云」之詐騙方式，致丁○○不疑
    有他陷於錯誤，遂於同日19時4 分依其指示操作，因而匯款
    16,913元至上開合作銀行帳戶，該等匯入之金錢旋即遭詐欺
    集團人員提領，丁○○始知受騙。
(五)於97年5 月17日18時許，打電話給己○○，以佯稱「分期付
    款之設定有問題，需配合操作提款機，以變更設定云云」之
    詐騙方式，致己○○不疑有他陷於錯誤，遂於同日18時22分
    依其指示操作，因而匯款29,989元至上開合庫銀行帳戶，該
    等匯入之金錢旋即遭詐欺集團人員提領，己○○始知受騙。
(六)嗣經被害人乙○○、丁○○、己○○訴由高雄市政府警察局
    新興分局報請臺灣高雄地方檢察署檢察官偵辦，因認被告均
    涉刑法第30條、339 條第1 項之幫助詐欺取財罪嫌。
三、按「犯罪事實應依證據認定之，無證據不得認定犯罪事實」
    、「不能證明被告犯罪者，應諭知無罪之判決」，刑事訴訟
    法第154 條第2 項、第301 條第1 項分別定有明文。申言之
    ，犯罪事實之認定應憑證據，如未能發現相當證據，或證據
    不足以證明，自不能以推測或擬制之方法，作為裁判基礎（
    最高法院40年台上字第86號判例意旨參照）；且認定犯罪事
    實所憑之證據，雖不以直接證據為限，間接證據亦包括在內
    ，然而無論直接證據或間接證據，其為訴訟上之證明，須於
    通常一般之人均不致有所懷疑，而得確信其為真實之程度者
    ，始得據為有罪之認定，倘其證明尚未達到此一程度，而有
    合理之懷疑存在而無從使事實審法院得有罪之確信時，即應
    由法院為諭知被告無罪之判決（最高法院76年台上字第4986
    號判例意旨參照）。再者，依刑事訴訟法第161 條第1 項規
    定，檢察官對於起訴之犯罪事實，仍應負提出證據及說服之
    實質舉證責任。倘其所提出之證據，不足為被告有罪之積極
    證明，或其指出證明之方法，無從說服法院以形成被告有罪
    之心證，基於無罪推定之原則，自應為被告無罪判決之諭知
    （參照最高法院92年度台上字第128 號判例意旨）。
四、檢察官認被告丙○○涉犯幫助詐欺取財罪嫌，係以被告上開
    帳戶遺失竟未向銀行掛失止付，且一般人之帳戶存簿、金融
    卡及密碼甚少同時遺失，甚至應該隨時變更密碼，以避免遭
    人盜領；而被害人戊○○等5 人遭不詳歹徒詐騙金錢後，將
    款項匯入被告所申辦上開合庫銀行帳戶，旋遭提領一空，顯
    見被告有提供帳戶、提款卡、密碼等資料，以利幫助詐騙集
    團遂行詐騙犯罪為其主要之論據。
五、訊據被告丙○○固坦承於上開時、地向合庫銀行申辦上開帳
    戶之事實；惟堅決否認有何幫助詐欺取財之犯行，並於本院
    審理中辯稱：我不知道上開合庫銀行的存摺遺失，之前住在
    林園鄉○○路，97年5 、6 月間搬家前與別人分租公寓房間
    ，搬家前整理房間，房門並未上鎖，警察找到我時，才知道
    帳戶被詐騙集團使用，該存摺是我之前從事直銷業，為了領
    取業績獎金和匯款而設的帳戶，96年6 月份開戶後有使用半
    年，我將存摺、提款卡、密碼都放在一起，我因不認識字，
    也不常使用，所以將密碼寫在提款卡上面，我搬家當時以為
    存摺等物與衣服都分裝在紙箱內，我還有郵局、台東企銀的
    存摺，2 本已經開戶好幾年，遺失的合庫帳戶是最後開設，
    沒有與郵局、台東企銀存摺擺放一起，如果要賣帳戶，應該
    也要3 本帳戶全部一起賣等語。經查：
(一)被告丙○○係於96年6 月4 日，在合作金庫商業銀行北高雄
    分行開設帳號0000000000000 號之存簿帳戶，並申辦金融卡
    、密碼等資料，為被告所自承（警卷第1 頁），復有被告於
    合庫銀行新開戶建檔登錄單、各類存款分戶交易明細表、身
    分證正反面影本各1 份附卷可稽（警卷第22、20頁）；嗣被
    害人戊○○等5 人同時於97年5 月17日遭不詳歹徒以上開手
    法詐騙，並匯款上開金額至被告上開銀行帳戶，旋遭提領一
    空等情，業經證人即被害人戊○○等5 人於警詢時證述甚詳
    （警卷第4 至13頁），復有被害人戊○○匯款12,571元、乙○○匯款7,839 元、李祐汝匯款29,714元、丁○○匯款17,0
    21元及己○○匯款29,989元至被告合庫銀行帳戶ATM 交易明
    細表共計5 紙及合作金庫銀行存摺存款綜合存款客戶當月份
    交易資料查詢單1 紙在卷可憑（警卷第14至18、21頁）；是
    被害人戊○○等5 人固有匯款至被告上開合庫銀行帳戶之事
    實。
(二)查金融帳戶所有人為防止帳戶遭人非法使用，固為遺失存摺
    時向警察報案並向金融機構掛失之動機之一，惟對遺失者而
    言，為防止帳戶內之存款遭人盜領，方為遺失者報警處理或
    辦理掛失止付之主要誘因。本件被告於96年6 月4 日，在合
    作金庫商業銀行北高雄分行開戶存入1,000 元後，同年6 、
    7 、8 月間均有存款及提款，迄同年12月21日止之結餘金額
    僅剩50元，另隔約半年，於97年5 月14日始有存入50元之紀
    錄（此應係詐欺集團測試該帳戶可否使用，詳後述），有合
    庫銀行各類存款分戶交易明細表1 紙在卷可憑（警卷第20頁
    ）；是被告辯稱其開設上開合庫銀行帳戶，係從事直銷業務
    所申請使用，且於96年6 月份開戶後曾使用半年等情，即非
    無據。被告於97年5 月間遺失帳戶縱未積極報警處理，亦未
    向合庫銀行申辦掛失止付，然其上開帳戶於96年12月21日止
    之結餘金額僅剩50元，既無明顯防止帳戶內之存款遭人盜領
    之誘因，且掛失止付乃個人利害考量，並非被告應盡之義務
    ；從而，被告未辦理掛失止付，縱有輕忽其自身權利，致上
    開被害人遭詐騙匯款而受損害，然仍無法據此認定被告有提
    供上開帳戶供他人使用之事實。
(三)另自實施詐騙者之角度而論，既以詐取財物為首要目標，一
    般固當確保所使用之帳戶資料確實可靠，否則設下圈套實施
    詐騙，其結果因帳戶遭凍結或遭局外人先提領一空，自是徒
    勞；再者，若人頭帳戶可靠無虞而詐騙得逞，該帳戶一經使
    用，短期內被害人終將發現報警，人頭帳戶之壽命亦將告終
    ，故詐騙集團對於人頭帳戶亦有不小之需求，是其帳戶之取
    得管道即有多端。惟人頭帳戶無論係購買、詐取或承租得來
    ，既非自己所有之金融帳戶，自不能期待其毫無風險。據此
    ，為急迫需要，以一定代價直接購買或借用人頭帳戶，固屬
    常態；然詐騙集團成員以詐騙或竊取等方式取得他人帳戶，
    衡諸常理，亦不能絕對排除。依上揭交易明細表觀之，被害
    人於97年5 月17日遭騙之前，被告之上開合庫銀行帳戶，於
    3 天前（5 月14日）即先行有金融卡轉帳方式存入小額現金
    50元之紀錄（連同被告於96年12月21日止之結餘金額50元，
    帳戶共計金額為100 元）；又該50元之小額存款亦無證據可
    資證明係另有被害人遭騙之匯款，且其金額又屬微少，依上
    所述，似不能排除係詐騙集團測試帳戶是否可靠之匯款；是
    被告辯稱其於97年5 月間因搬家而遺失合庫銀行之存摺及提
    款卡等情，亦非絕無可能。
(四)本件被告教育程度係不識字，且其家庭經濟狀況貧寒（見警
    卷第1 頁警詢筆錄受詢問人欄所載）；被告另於本院審理中
    供稱：我家境窮困，沒有讀過書，會將存簿、金融卡及密碼
    放在一起，是因為我不識字，才把密碼寫在金融卡上，這樣
    看到密碼就可以使用金融卡，當時搬家東西都要打包，那麼
    多東西，也不知道帳戶遺失，是我搬到高雄，警察找到我之
    後，才知道帳戶遺失等語（本院98年1 月8 日審理筆錄第8
    、9 頁）。被告既未受教育，亦不認識字，依其智識程度，
    為避免遺忘金融卡密碼，故將帳號密碼寫在金融卡上面，以
    利其金融卡之操作，應屬合情之論。況被告除遭詐騙集團使
    用上揭合庫銀行帳戶外，另有左營郵局（帳號0000000xxxx2
    38）及臺東區中小企業銀行（帳號0000000xxx717） 帳戶之
    存簿、金融卡，有被告提出此2 家金融機構之存摺影本在卷
    可稽（本院簡上卷第21、22頁）。查本件被告之經濟狀況係
    家貧窮困，已如前述；然被告卻未併將上開郵局及中小企銀
    帳戶，合併轉賣或租借予詐騙集團使用，而藉以獲利；從而
    ，本件亦難認定被告有何提供帳戶、提款卡以利詐騙集團遂
    行詐騙犯罪之動機存在。
(五)綜上所述，本件檢察官所提出之直接、間接證據，既僅能證
    明有被害人匯款至被告帳戶之事實，然無法證明被告於何時
    、地，以何代價或何方法提供其帳戶資料供詐騙集團使用，
    亦無法本於經驗法則與論理法則，以邏輯推理及演繹作用，
    據以認定被告有何提供帳戶供他人使用之行為，而被告辯稱
    帳戶遺失等語，依其個人教育為不識字及上述家庭經濟情況
    等情，尚不能完全排除其可能性，致本院難以獲致有罪判決
    之確切心證。另基於前引法條及判例意旨所揭示之無罪推定
    原則，被告犯罪即屬不能證明。本件原審未予詳查，遽對被
    告論罪科刑，尚有未合，被告上訴指摘原判決不當，為有理
    由，自應撤銷原判決，另為被告無罪之諭知。
六、末按法院得為簡易判決處刑者，以所科之刑係宣告緩刑、得
    易科罰金之有期徒刑及拘役或罰金為限；於檢察官聲請以簡
    易判決處刑之案件，經法院認應為無罪判決之諭知者，應適
    用通常程序審判之，刑事訴訟法第449 條第3 項、第451 條
    之1 第4 項但書第3 款、第452 條分別規定甚明。又地方法
    院簡易庭對被告為簡易判決處刑後，經提起上訴，而地方法
    院合議庭認應為無罪判決之諭知者，依同法第455 條之1 第
    3 項準用第369 條第2 項之規定意旨，應由該地方法院合議
    庭撤銷簡易庭之判決，改依第一審通常程序審判。其所為判
    決，應屬於「第一審判決」，檢察官仍得依通常上訴程序上
    訴於管轄第二審之高等法院（最高法院91年度臺非字第21號
    判例意旨參照）。本件被告既經本院認應為無罪之諭知，已
    不符合得為簡易判決處刑之情形，除撤銷原審判決外，並應
    逕行改依第一審通常程序判決之，檢察官如不服本判決，仍
    得於法定上訴期間內，向管轄之第二審法院提起上訴，併此
    敘明。
七、據上論斷，應依刑事訴訟法第452 條、第455 條之1 第1 項
    、第3 項、第368 條、第369 條第2 項、第364 條、第301
    條第1 項，判決如主文。
本案經檢察官黃子宜到庭執行職務。
中    華    民    國    98    年    1     月    22    日
            刑事第五庭  審判長法  官    黃建榮
                              法  官    李殷君
                              法  官    蘇揚旭
以上正本證明與原本無異。
如不服本判決應於收受送達後10日內向本院提出上訴書狀，並應
敘述具體理由；如未敘述上訴理由者，應於上訴期間屆滿後20日
內向本院補提理由書（均須按他造當事人之人數附繕本）「切勿
逕送上級法院」。
中    華    民    國    98    年    1     月    22    日
                              書記官    莊正彬


司法院資訊處製作；財團法人民間司法改革基金會備份。
